【裁判字號】    89,上訴,1017
【裁判日期】    890927
【裁判案由】    偽造文書等
【裁判全文】
臺灣高等法院臺南分院刑事判決         八十九年度上訴字第一一七號 Ｃ
      上  訴  人
      即  被  告  甲  ○  ○
右上訴人因偽造文書案件，不服臺灣臺南地方法院八十九年度訴緝字第六號中華民國
八十九年四月十二日第一審判決（起訴案號：臺灣臺南地方法院檢察署八十二年度偵
字第八四二二號）及移送併辦（八十二年度偵字第一一○七六號），提起上訴，本院
判決如左：
      主      文
原判決撤銷。
甲○○連續行使偽造私文書，足以生損害於他人，處有期徒刑伍月。
      事      實
一、甲○○自民國（下同）八十年九月十日起，自任會首，招募會員為三十四人，起
    訖期間為自八十年九月十日起至八十二年十月十日止，中間每三個月趕會一會，
    金額為新臺幣（下同）一萬元之民間互助會一個。詎甲○○於前開互助會仍有效
    之存續期間內，因經濟週轉困難，竟基於為自己不法所有之意圖，在其位於臺南
    市○○路二百六十巷八號之住處，利用互助會會員並非均相識及身為會首之機會
    ，明知活會會員乙○○（以陳德仁之名義參加互助會）、林茂宗、林阿美（以林
    靜美之名義參加互助會）、蔡乾元及吳林金雀（以林金雀之名義參加互助會）等
    人均未同意借標，竟分別於八十一年十一月十日第十九會冒用林茂宗（連同冒標
    一會尚有十六個活會，計詐得十六萬元）、於八十二年一月十日第二十二會冒用
    林阿美（連同冒標之二會尚有十四個活會，計詐得十四萬元）、於八十二年二月
    二十五日第二十四會冒用吳林金雀（連同冒標之三會尚有十三個活會，計詐得十
    三萬元）、於八十二年三月十日第二十五會冒用乙○○（連同冒標之四會尚有十
    三個活會，計詐得十三萬元），及於八十二年五月十日第二十七會冒用蔡乾元（
    連同冒標之五會尚有十二個活會，計詐得十二萬元）等之名義偽填姓名及標金於
    標單上而參與投標，並持該偽造標單以行使，而向其他活會會員訛稱係被冒名之
    乙○○、林茂宗、林阿美、蔡乾元及吳林金雀分別得標，及向乙○○、林茂宗、
    林阿美、蔡乾元及吳林金雀訛稱係他人得標，事後即將偽造之標單撕毀丟棄，並
    委由不知情之不詳姓名年籍人士偽刻乙○○、林茂宗、林阿美、蔡乾元及吳林金
    雀之印章後，偽蓋渠等之印文及偽簽渠等之姓名、住址，而偽造完成以渠等名義
    所開立之借用證，並行使而將上開借用證交予其他活會會員，致使乙○○、林茂
    宗、林阿美、蔡乾元及吳林金雀暨其他活會會員均陷於錯誤而分別如數交付會款
    予甲○○，計共冒標上開互助會五次，詐取冒標金額六十八萬元，而足生損害於
    乙○○、林茂宗、林阿美、蔡乾元及吳林金雀及其他各活會會員。嗣因該互助會
    其他活會會員持甲○○所偽造之借用證向乙○○催討會款，乙○○始知上情。
二、案經乙○○訴請臺灣臺南地方法院檢察署檢察官偵查起訴及移送併案審理。
      理      由
一、訊據上訴人即被告甲○○對於右揭犯行坦承不諱，核與告訴人乙○○、林茂宗、
    林阿美、蔡乾元及吳林金雀等人指訴之情節相符，並有互助會會單影本一紙、偽
    造之林茂宗名義之借用證影本三紙、偽造之林靜美名義之借用證影本五紙、偽造
    之林金雀名義之借用證影本四紙及偽造之乙○○名義之借用證影本二紙附卷可參
    ，被告自白核與事實相符，而被告上開行為已足生損害於告訴人乙○○、林茂宗
    、林阿美、蔡乾元及吳林金雀等人，本件事證明確，被告犯行堪以認定。
二、按被告甲○○係載明告訴人乙○○、林茂宗、林阿美、蔡乾元及吳林金雀之姓名
    及競標之利息在標單上而參與投標，並未在標單上載明標單字樣，依我國民間互
    助會之習慣，該標單應屬刑法第二百二十條第一項之準文書。核被告甲○○冒用
    活會會員名義，在標單上書寫姓名及標金以偽造標單，並據以行使而得標；及偽
    造告訴人等名義開立借用證且詐取會款，是其所為係犯刑法第二百十六條、第二
    百二十條、第二百十條之行使偽造私文書罪；又意圖為自己不法之所有，以詐術
    向其所招募之互助會會員騙取會款，核其所為係犯刑法第三百三十九條第一項之
    詐欺取財罪。又被告委由不知情之人偽刻上開告訴人等之印章，為間接正犯。又
    被告偽造上開告訴人等之印章及署押部分為偽造私文書之部分行為，不另成罪；
    又偽造私文書後持以行使，偽造之低度行為亦應為行使之高度行為所吸收，僅論
    以行使偽造私文書罪處斷。又被告一次冒標行為，使多數活會會員同時受害，為
    想像競合犯，應從一重論處詐欺取財罪。又被告所犯上開行使偽造私文書罪及詐
    欺取財罪二罪間，有方法結果之牽連關係，為牽連犯，應從一重之行使偽造私文
    書罪處斷。又被告先後多次行使偽造私文書犯行，時間緊接，犯罪基本構成要件
    相同，顯均係基於概括之犯意反覆為之，應依連續犯之規定論以一罪並加重其刑
    。又被告冒用告訴人林茂宗、林阿美、蔡乾元及吳林金雀名義標取會款部分，雖
    未據起訴，惟與起訴並經本院為有罪判決之被告冒用告訴人乙○○名義標取會款
    部分有連續犯之裁判上一罪關係，本院自得併予審理，併此敘明。
三、原審依據上述理由，予以被告論罪科刑，固非無見，惟查原判決就被告冒標乙○
    ○及蔡乾元之會次及標會日期未明確記載，而無從計算其詐取會款金額，容有未
    洽，又被告因冒標所詐取會款共有六十八萬元詳如事實欄所載，原判決認為冒標
    約五十餘萬元，亦有違誤。被告上訴意旨空言指摘原判決量刑過重，固無足取，
    惟原判既有上開可議之處，自無可維持，應予撤銷改判，爰審酌被告素行、犯罪
    之動機、目的、手段、所生危害、與被害人關係、冒標金額、經通緝多年始到案
    及犯罪後態度且迄未與告訴人等達成民事和解賠償損失等一切情狀，量處如主文
    第二項所示之刑，以資懲儆。所偽造之標單、署押，既未扣案，且被告業已陳明
    開標後即已丟棄，再參酌一般民間互助會標會情況，投標者所繕寫之標單多於開
    標後予以丟棄之常情，應認該標單業已滅失；又被告所偽造之借用證，因均已交
    予其他活會會員而非屬被告所有，爰均不併予宣告沒收，附此敘明。
據上論結，應依刑事訴訟法第三百六十九條第一項前段、第三百六十四條、第二百九
十九條第一項前段、刑法第五十六條、第二百十條、第二百二十條、第二百十六條、
第三百三十九條第一項、第五十五條，罰金罰鍰提高標準條例第一條前段，判決如主
文。
本案經檢察官吳忠賢到庭執行職務。
中    華    民    國      八十九      年      九      月      二十七    日
                                  臺灣高等法院臺南分院刑事第四庭
                                      審判長法官  陳    義    仲
                                            法官  蔡    崇    義
                                            法官  徐    財    福
右正本證明與原本無異。
如不服本判決，應於判決送達後十日內向本院提出上訴狀，其未敘述理由者並應於提
出上訴狀後十日內向本院補提理由書（應附繕本)。
                                      法院書記官  王    全    龍
中    華    民    國      八十九      年      九      月      二十九    日
附錄本案論罪科刑法條全文：
刑法第二百十條：偽造、變造私文書，足以生損害於公眾或他人者，處五年以下有期
                徒刑。
中華民國刑法第二百二十條第一項：在紙上或物品上之文字、符號、圖畫、照像，依
                                習慣或特約，足以為表示其用意之證明者，關於
        本章及本章以外各罪，以文書論。
刑法第二百十六條：行使第二百十條至第二百十五條之文書者，依偽造、變造文書或
                  登載不實事項或使登載不實事項之規定處斷。
刑法第三百三十九條第一項：意圖為自己或第三人不法之所有，以詐術使人將本人或
                          第三人之物交付者，處五年以下有期徒刑、拘役或科或
                          併科一千元以下罰金。


司法院資訊處製作；財團法人民間司法改革基金會備份。
